臺灣高雄地方法院民事判決　　　　　　　 99年度訴字第440號
原　　　告　林穗媺
被　　　告　王榮宗
　　　　　　王榮欽
　　　　　　王榮昌
　　　　　　王榮耀
上列一人之
訴訟代理人　李春菊　　住屏東縣恆春鎮○○路88號
被　　　告　尤欽揚　　住高雄市○鎮區○○街49號
　　　　　　尤吉義　　住新北市三重區○○○路346 之1 號4
　　　　　　　　　　　樓
　　　　　　　　　　　居高雄市內門區溝坪里廣福35號
上列二人之
訴訟代理人　尤吉永　　住高雄市○○區○○街85巷7號
被　　　告　黃川上　　住高雄市內門區溝坪里廣福33號
　　　　　　蔡文遠　　住高雄市○○區○○里○○路50號
　　　　　　林宗祈　　住高雄市○○區○○路163號8樓
被告即林國斌之承受訴訟人
　　　　　　林明皓　　住高雄市內門區溝坪里廣福34號
法定代理人　林郭阿變　住高雄市內門區溝坪里廣福34號
被　　　告　林榮祥　　住高雄市內門區溝坪里廣福34號
上列當事人間分割共有物事件，經本院於民國100 年5 月26日言
詞辯論終結，判決如下：
    主      文
兩造共有坐落於高雄市○○區○○段第二九四之一地號土地，依
附表一及附圖所示方式分割如下：
(一)附圖編號（甲）所示土地、面積二一八二平方公尺，分歸原告
  所有。
(二)附圖編號（乙）所示土地、面積二一八七平方公尺及編號（丁
  ）所示土地、面積二一七六平方公尺，均分歸被告黃川上所有
  。
(三)附圖編號（丙）所示土地、面積三二七二平方公尺，分歸被告
  王榮宗、王榮欽、王榮昌、王榮耀按每人應有部分四分之一之
  比例保持共有。
(四)附圖編號（戊）所示土地、面積一八四四平方公尺，分歸被告
  林宗祈、林明皓及林榮祥按每人應有部分三分之一之比例保持
  共有。
(五)附圖編號（己）所示土地、面積一二一二平方公尺，分歸被告
  尤欽揚應有部分一四九九之八九九、尤吉義應有部分一四九九
  之六○○之比例保持共有。
(六)附圖編號（庚）所示土地、面積二一六平方公尺，分歸被告蔡
  文遠所有。
原告、被告尤吉義、尤欽揚各應給付如附表二所示受補償權利人
如附表二各欄所示之補償金。
訴訟費用由兩造按附表一「就系爭土地應有部分比例」欄所示比
例分擔。
    事實及理由
壹  程序部分：
一、按當事人死亡者，訴訟程序在有繼承人、遺產管理人或其他
    依法令應續行訴訟之人承受其訴訟以前當然停止。又民事訴
    訟法第168 條至第172 條規定之承受訴訟人，於得為承受時
    ，應即為承受之聲明；如當事人不聲明承受訴訟時，法院亦
    得依職權以裁定命其續行訴訟，民事訴訟法第168 條、第17
    5 條、第178 條定有明文。原告於民國98年9 月11日起訴請
    求裁判分割坐落於高雄市○○區○○段294 之1 地號，地目
    田，面積13,089平方公尺之土地（下稱系爭土地），系爭土
    地之原共有人林國斌嗣於99年10月11日死亡，其繼承人為其
    子女林佳蓉、林明皓，均未聲明拋棄繼承，其中林明皓具狀
    聲明承受訴訟，本院於100 年1 月12日以99年度訴字第440
    號裁定命林佳蓉承受訴訟，有戶籍謄本、民事紀錄科查詢表
    、承受訴訟狀及本院99年度訴字第440 號民事裁定可憑（見
    院(一)卷241 頁、第243 頁至第244 頁、第246 頁至第247 頁
    ）。嗣林明皓、林佳蓉於100 年1 月31日辦畢分割繼承登記
    ，由林明皓繼承林國斌就系爭土地之應有部分，亦有系爭土
    地之土地登記謄本為憑（見院(一)卷第304 頁至第306 頁），
    復經本院函詢高雄市政府地政局旗山地政事務所調取前開分
    割繼承登記資料案件影本核閱屬實（院卷第319 頁至第341
    頁），原告復於林佳蓉為言詞辯論前，具狀撤回對彼之訴訟
    ，亦有撤回起訴狀為憑（見院(一)第293 頁至第294 頁），揆
    諸首揭規定，自應由林明皓續行訴訟。
二、被告王榮宗、王榮欽、王榮昌、王榮耀、黃川上、尤欽揚、
    尤吉義、蔡文遠、林明皓及林榮祥等人經合法通知，未於最
    後言詞辯論期日到場，核無民事訴訟法第386 條各款之情形
    ，應依原告之聲請，由其一造辯論判決。
貳  實體部分：
一、原告主張：兩造依如附表一「應有部分」欄所示比例共有系
    爭土地，該土地依其使用目的並無不能分割情事，兩造亦無
    分管協議或不為分割之約定，經協議分割不成，爰依民法第
    823 條第1 項及第824 條規定，提起本訴等語。並聲明：系
    爭土地依主文第1 項所示方式分割。
二、除被告蔡文遠未於言詞辯論期日到場，亦未提出書狀作何聲
    明或陳述。其餘被告或前曾到庭陳述或以書狀均陳明：同意
    原告所提出方割方案等語置辯。並聲明：原告之訴駁回。
三、兩造不爭執事項如下：
  (一)兩造依如附表一「就系爭土地應有部分比例」欄所示比例共
    有系爭土地。
  (二)系爭土地依其使用目的並無不能分割情事，兩造亦無不予分
    割之約定。
  (三)下列被告均同意就獲分配之土地保持共有：
  1.王榮宗、王榮欽、王榮昌、王榮耀（下稱王榮宗等4 人）同
    意就分割後所受分配土地，按每人應有部分1/4 之比例保持
    共有。
  2.林宗祈、林國斌、林榮祥（下稱林宗祈等3 人）同意就分割
    後所受分配土地，按每人應有部分1/3 之比例保持共有。
  3.尤欽揚、尤吉義同意就分割後所受分配土地，按尤欽揚899/
    1499、尤吉義600/1499之比例保持共有。
四、本件之爭點：何為系爭土地適當之分割方案？依前開分割方
    案，如須以金錢補償，應受補償金額若干？
五、本院得心證之理由：
  (一)按依民法第823 條第1 項前段規定，各共有人得隨時請求分
    割共有物，以利融通與增進經濟效益。復按分割共有物，以
    消滅共有關係為目的，法院裁判分割共有土地時，除因該土
    地內部分土地之使用目的不能分割（如為道路）時，或部分
    共有人仍願維持共有關係，應就該部分土地不予分割或准該
    部分共有人成立新共有關係外，應將土地分配於各共有人單
    獨所有（最高法院69年度台上字第1831號判例參照）。次按
    法院裁判分割共有物，除應斟酌各共有人之利害關係，及共
    有物之性質外，尚應斟酌共有物之價格，倘共有人中有不能
    按其應有部分受分配，或所受分配之不動產，其價格不相當
    時，法院非不得命以金錢補償之（最高法院57年度台上字第
    2117號判例意旨參照）。再按分割共有物，除應謀共有人間
    之公平外，並應斟酌各共有人之利害關係及共有土地之實際
    使用情形，為適當之分配，以免有害社會經濟；又分割共有
    物固不受分管契約之拘束，惟儘量依各共有人使用現狀定分
    割方法，以維持現狀，減少共有人所受損害，當不失為裁判
    分割斟酌之一種原則（最高法院77年度台上字第632 號及82
    年度台上字第1990號等判決意旨參照）。另按法院裁判分割
    共有物，須斟酌各共有人之利益平衡、使用情形、共有物之
    性質、價值及其經濟效用，並兼顧各取得部分之裏地通路問
    題，以符合公平、經濟原則，其分割方法始得謂為適當（最
    高法院93年度台上字第10號判決意旨參照）。要之，裁判分
    割共有物，必須以原物分割為原則，兼顧各共有人使用現況
    及利益平衡，酌留通路，務使共有物之經濟效用於分割後，
    獲得最大之效益，並使受到不利益之共有人獲得金錢補償，
    此為本院就分割共有物事件所採取之立場，核先敘明。
  (二)兩造對系爭土地並無不為分割之約定，亦無因使用目的而不
    能分割之情形存在，已如前述，是以原告訴請裁判分割系爭
    土地，於法並無不合，應予准許。
  (三)系爭土地上建有門牌號碼高雄市內門鄉廣福32號、廣福32之
    1 、廣福33號、廣福34號房屋，及鐵皮車庫集貨場、1 層磚
    造倉庫，有本院99年6 月4 日勘驗筆錄暨現場照片、現況複
    丈成果圖附卷為憑（院(一)卷第138 頁至第142 頁），而其中
    廣福32號為被告王榮宗居住使用、廣福32之1 則由王榮昌使
    用，另廣福33號由黃川上居住使用，及廣福34號由林明皓居
    住使用一情，亦為被告王榮宗等人於本院前開勘驗期日陳述
    明確。是揆諸前引判例、判決要旨，本院認系爭土地分割應
    以對既有已辦理保存登記，或現有人使用之房屋或地上物侵
    害最小之方式為之，分割後之地形應儘量保持完整，而原物
    分割後應有部分面積尚有不足者，則以金錢補償之，使兩造
    所取得之土地均得盡其地利，始為適當方案。
  (四)本院審酌以儘量保持地上現有建物之完整性，使各該土地所
    有人均得以適當之方式對外出入通行為前提，及部分被告保
    持共有之意願、大多數共有人之利益、系爭土地長期使用之
    需要等一切情狀，認依附圖所示方案分割，不僅能達成地盡
    其利之目的，亦能保留原有建物，使兩造所受損害減至最小
    ，認宜依如判決主文第1 項所示方式為原物分配，始為適當
    。
  (五)至於王榮宗、王榮欽、王榮昌、王榮耀、蔡文遠、林宗祈、
    林明皓及林榮祥等人於受原物分配仍有不足部分，就其短少
    之土地面積，據其等曾到場表示意見即被告王榮昌、黃川上
    、尤欽揚及尤吉義等人均所同意之以系爭土地公告現值即每
    平方公尺為510 元之方式補償因分割方案之實行而減少分配
    土地面積之價值（院(一)卷第32頁、第33頁），本院審酌系爭
    土地係屬農地，且依附表二之一所載，前開被告所受不足分
    配之土地面積均未達1 平方公尺，差距甚微，是認前揭被告
    所主張找補標準，應屬可採，並由附表二「補償義務人與應
    付補償金額欄」所示被告，各按其應分攤比例，依附表二所
    示金額補償之。
六、綜上所述，原告依民法第823 條規定訴請分割系爭土地，係
    有理由，爰判決如主文第1 、2 項所示。
七、末按分割共有物本質上並無訟爭性，由本院斟酌何種分割方
    案較能增進共有物之經濟效益，並兼顧兩造之利益，以決定
    適當之分割方法，故兩造本可互換地位，由任一共有人起訴
    請求分割，均無不可，實質上並無所謂何造勝訴敗訴之問題
    ，故訴訟費用應由兩造按如附表一「就系爭土地應有部分比
    例」欄所示比例分擔，始屬公允。
八、據上論結，原告之訴為有理由，依民事訴訟法第385 條第1
    項前段、第80條之1 、第85條第1 項，判決如主文。
中    華    民    國   100    年    6     月    17    日
                  民事第五庭  法  官  張維君
以上正本係照原本作成。
如對本判決上訴，須於判決送達後20日內向本院提出上訴狀。如
委任律師提起上訴者，應一併繳納上訴審裁判費。
中    華    民    國   100    年    6     月    17    日
                              書記官  呂怜勳